最　高　行　政　法　院　判　決
                                       100年度判字第35號
上  訴  人　李秋蓮
訴訟代理人　卓隆燁
被 上訴 人　財政部臺灣省北區國稅局
代　表　人　吳自心
　　　　　　　　　　　　達代收人　邱雅惠
上列當事人間綜合所得稅事件，上訴人對於中華民國98年12月24
日臺北高等行政法院98年度訴字第1806號判決，提起上訴，本院
判決如下：
　　主  文
上訴駁回。
上訴審訴訟費用由上訴人負擔。
　　理  由
一、本件上訴人民國95年度綜合所得稅結算申報，經被上訴人查
    獲漏報取自永達保險經紀人股份有限公司（下稱永達公司）
    薪資所得新臺幣（下同）996,000元（下稱系爭所得），並
    漏報營利、執行業務及財產交易所得計172,917元，乃歸併
    核定上訴人當年度綜合所得總額31,537,113元，所得淨額30
    ,483,158元，補徵稅額298,800元，並按所漏稅額402,302元
    處0.2倍罰鍰計80,460元。上訴人就核定取自永達公司之系
    爭所得及罰鍰部分不服，循序提起行政訴訟，經原審判決駁
    回，乃提起本件上訴。
二、上訴人起訴主張：（一）上訴人任職之永達公司為協助業務
    員執行業務推展，規定處經理級以上人員或業績較優同仁得
    申請保管公務租賃車輛1部（下稱系爭車輛），故系爭車輛
    屬上訴人招攬保險業務之必要工具，參酌財政部79年7月4日
    臺財稅第790178955號函釋意旨，該支出屬任職公司非薪資
    支出之營業費用，不應認屬上訴人之薪資所得。又租稅法所
    重視者，應為足以表徵納稅能力之實質經濟事實。被上訴人
    將屬上訴人所任職公司非薪資支出之營業費用（任職公司會
    計科目為「營業費用－租金支出」）核定為上訴人之薪資所
    得，且未說明該支出非屬任職公司營業費用之理由，顯違反
    行政程序法之明確性原則。另本件所涉事實，業經檢察官為
    不起訴處分，即認系爭車輛之租金屬招攬保險業務之必要費
    用，依行政程序法第9條規定及財政部95年6月28日臺財稅字
    第09504063430號函釋（下稱財政部95年函釋），此租金不
    應歸入上訴人之薪資所得。（二）上訴人依任職公司開立之
    扣繳憑單申報綜合所得稅，難謂有過失之情，被上訴人未予
    審酌，顯違行政罰法第7條規定。又系爭車輛之租金，扣繳
    義務人業經財政部臺北市國稅局（下稱臺北市國稅局）依法
    處以罰鍰，被上訴人再對上訴人處罰，有違行政罰法第24條
    規定之一行為不二罰原則。縱認上訴人有短報薪資所得，須
    依所得稅法第110條第1項規定處罰，其漏稅額亦應依同條第
    2項核定之「補徵應納稅額」計算，即扣除系爭所得之扣繳
    稅款等語，求為判決訴願決定及原處分（含復查決定）關於
    核定上訴人取自永達公司薪資所得及其相關罰鍰部分均撤銷
    。
三、被上訴人則以：（一）永達公司自94年起向和車股份有限公
    司（下稱和車公司）租賃車輛，由和車公司（出租人）、永
    達公司（承租人）及上訴人（保管人）共同簽署「車輛租賃
    契約」，租賃期間自94年4月22日至96年4月22日止。俟上訴
    人與和車公司辦妥簽約及對保等事宜後，和車公司即檢附相
    關文件向永達公司財務部申請給付系爭車輛之保證金700,00
    0元及每月之租金83,000元。名義上系爭車輛係永達公司承
    租，惟每月之租金卻由永達公司自上訴人薪資中扣取給付，
    即永達公司係藉租賃車輛之名義，將薪資費用改以租金費用
    列報，並以薪資淨額列報員工所得，對公司整體費用雖不影
    響，惟永達公司對員工扣付款部分仍屬員工基於僱傭關係取
    得之各種補助費，應以薪資支出列支。至永達公司負責人吳
    文永之違反稅捐稽徵法案件，雖經臺灣臺北地方法院檢察署
    （下稱臺北地檢署）檢察官以96年度偵字第2347號不起訴處
    分書予以不起訴處分，惟該不起訴處分書認永達公司92至95
    年期間，公司員工使用之租賃車輛屆期買回比例極低，然依
    臺北市國稅局編製之永達公司92至95年間員工租車到期移轉
    統計表，其屆期買回比例占已到期車輛之81.08%，故該不起
    訴處分書認定之事實有誤。況本件事實既經查明如前，依本
    院75年判字第309號判例，自不受該不起訴處分書之拘束。
    （二）上訴人既有系爭所得，即應注意其綜合所得稅之結算
    應符合稅法規定。且上訴人列名系爭車輛租賃合約之保管人
    ，可見其對本件違章情節知之甚詳，故上訴人漏報系爭所得
    ，縱非故意，亦難卸免其過失之責。另永達公司補辦扣繳稅
    款係於調查基準日之後，故於計算漏稅額時，不得減除短報
    所得已繳納之扣繳稅款。再扣繳義務人未依規定扣繳稅款與
    所得人漏報所得係屬二事，是本件無違一行為不二罰原則等
    語，資為抗辯，求為判決駁回上訴人之訴。
四、原審斟酌全辯論意旨及調查證據之結果，以：（一）上訴人
    任職永達公司，於94年4月8日以保管人身分與該公司（承租
    人）及和車公司（出租人）共同簽署「車輛租賃契約」及「
    車輛租賃附屬契約」，約定由和車公司出租系爭車輛（牌照
    號碼：ZZ-3877）予永達公司，而由上訴人負責保管使用該
    車輛，車輛每月租金由永達公司先行墊付予和車公司，並以
    「營業費用－租金支出」科目列帳後，再按月從上訴人薪資
    中扣取，並以應發放之薪資總額扣除車輛租金後之淨額，列
    報上訴人之薪資費用，上訴人亦以扣除車輛租金後之薪資淨
    額列報其薪資所得。惟依永達公司「公務車輛租賃作業流程
    」第3、4、5款規定、永達公司財務經理李忠約於臺北地檢
    署偵查時到庭證述及永達公司「公務車輛使用辦法」第7條
    規定可知，永達公司「業務拓（發）展費」係由員工檢具單
    據向永達公司申請，始由該公司發放與員工，而系爭車輛租
    金支出採「由永達公司先支付車商，再由員工之酬庸內扣除
    」之方式核銷，二者之核銷方式迥異。又系爭車輛係由上訴
    人自行與車商確認車種、車價及分期付款期數，車輛保證金
    亦由上訴人支付，並於上訴人完成扣薪同意書後，由永達公
    司按月自上訴人薪資中扣取租金支付，且系爭車輛係由上訴
    人實際使用及保管。足見系爭車輛租賃合約之承租人違約風
    險已由上訴人負擔，且實際係由上訴人支付租金，由上訴人
    使用收益，則自租賃之效力觀察出租人及上訴人之權利義務
    內容，上訴人實質上為系爭車輛之承租人，永達公司僅係租
    賃契約名義上之承租人，堪以憑認。從而，被上訴人依實質
    課稅原則，認永達公司藉租賃車輛名義扣取之系爭所得，實
    質上係上訴人之薪資所得，核無不合。（二）至永達公司負
    責人吳文永涉嫌違反稅捐稽徵法及商業會計法案，雖經臺北
    地檢署檢察官為不起訴處分，惟上訴人並非該不起訴處分書
    之被告，且上訴人是否有違章事實，被上訴人本得依職權調
    查認定，不受不起訴處分書之拘束。另財政部95年函釋係限
    於因招攬保險業務而發生之費用，系爭車輛租金支出既非永
    達公司之營業費用，自無財政部95年函釋之適用。又本件之
    永達公司僅係名義上之承租人，尚難認係永達公司租賃車輛
    供本業或附屬業務使用，自無財政部79年7月4日臺財稅第79
    0178955號函釋之適用。（三）另上訴人於本年度既有領受
    系爭所得，即應依所得稅法第71條規定辦理申報。上訴人未
    就實際所得申報，已構成客觀之違章事實。又上訴人列名系
    爭車輛租賃合約之保管人，並於合約上簽名用印，上訴人不
    能諉為不知，且非不可向相關專業機構及人員查詢，難謂其
    主觀上無違反所得稅法第110條第1項規定之過失責任。再永
    達公司雖有補繳應扣未扣稅款及補報扣繳憑單，惟係於調查
    基準日（財政部臺北市國稅局96年4月10日財北國稅審三字
    第0960217676號函請公司提示相關資料）之後，依財政部賦
    稅署96年12月18日臺稅一發字第09604554530號函，本件於
    計算漏稅額時，自不得減除短報所得已繳納之扣繳稅款。又
    扣繳義務人未依規定扣繳稅款與所得人漏報所得係屬二事，
    二者違章主體不同、處罰依據亦不同，故本件亦無違反一行
    為不二罰原則等語，判決駁回上訴人在原審之訴。
五、本院查：
（一）按「刑事判決所認定之事實，及其所持法律上見解，並不
      能拘束本院。本院應本於調查所得，自為認定及裁判。」
      本院著有44年判字第48號判例可循。經查：（1）本件原
      審係依調查證據之辯論結果，並詳述得心證之理由，而認
      系爭車輛實際上係由上訴人租賃，進而認定系爭租車費用
      實質上應屬上訴人取自永達公司之薪資所得，核其認定與
      卷內證據並無不合，且與經驗法則及論理法則無違。至原
      判決於上揭實質認定後，雖有「況原告亦未能證明系爭車
      輛租金為永達公司經營本業及附屬業務有關之費用。」等
      語之記載，然此核屬與其前所為之實質認定無影響之贅論
      ，自不得因此而謂原判決係依舉證責任分配為不利於上訴
      人之判斷，故上訴意旨以原判決任意調整舉證責任，指摘
      原判決違法云云，自無可採。（2）又本院32年判字第18
      號判例係謂：「司法機關所為之確定判決，其判決中已定
      事項，若在行政上發生問題時，行政官署不可不以之為既
      判事項而從其判決處理，此為行政權與司法權分立之國家
      一般通例。」即此判例係闡述法院之確定判決所認定事項
      對行政機關之效力。至行政法院應本於調查所得自行認定
      事實，不受刑事判決認定事實之拘束，已如上述。故上訴
      意旨主張之臺北地檢署檢察官96年度偵字第2347號不起訴
      處分書，雖對永達公司負責人吳文永違反稅捐稽徵法等案
      為不起訴處分，行政法院亦不受該不起訴處分書所認定事
      實之拘束，況其並非法院之確定判決，更與本院32年判字
      第18號判例所闡述者有別。故上訴意旨執本院32年判字第
      18號判例主張原判決應受上述不起訴處分書所認定事實之
      拘束，進而指摘原判決違法云云，並無可採。（3）再本
      件原判決係依調查證據之辯論結果，而認系爭所得實質上
      應屬上訴人自永達公司獲致之薪資所得，進而將原處分予
      以維持，故此認定核與永達公司之計薪方式無涉。且就永
      達公司而言，亦僅是營業費用科目之變更，並不影響其所
      列報費用之總額。故上訴意旨以系爭所得屬永達公司各利
      潤中心之必要費用為前提，主張因上訴人之薪資為個人薪
      酬及組織報酬減除支應歸屬利潤中心之各項必要費用後餘
      額之合計數，指摘原判決將直接歸屬至各業務同仁利潤中
      心之必要業務費用，認定非屬永達公司營業費用，違反租
      稅中立原則云云，自無可採。另本件因認上訴人方為系爭
      車輛之真正承租人，進而謂系爭所得為上訴人之薪資所得
      ，故核定上訴人有系爭所得，自無違反收付實現原則。此
      外，上訴意旨所為原判決之認定有違實質課稅原則及平等
      原則之指摘，無非係就原審之事實認定事項為爭議，依上
      揭所述，並無可採。
（二）又按「保險業務員因為所屬公司招攬保險業務而發生之文
      具用品費、差旅費、郵電費、印刷費及廣告費、交際費、
      訓練費、交通及油料費等，依據現行所得稅法規定，其屬
      保險公司之營業費用者，可由保險公司依營利事業所得稅
      查核準則有關規定檢據依費用性質核實列報，不宜約定由
      保險業務員自行吸收或負擔，並併同薪資給付，成為業務
      員薪資之一部分，而由保險公司逕以『薪資支出』科目列
      支。」固經財政部95年函釋在案，惟此函釋所稱「不宜約
      定由保險業務員自行吸收或負擔，並併同薪資給付」一節
      ，係以該等支出確屬保險業務員為所屬公司招攬保險業務
      而發生之營業費用為前提。而系爭所得實質上應屬上訴人
      之薪資，並非上述財政部95年函釋所稱屬保險業務員為所
      屬公司招攬保險業務發生之營業費用一節，已經原判決認
      定甚明，故本件事實核與財政部95年函釋有別。是原判決
      認無此函釋之適用，即無不合。至臺北市國稅局雖曾以96
      年6月5日財北國稅審二字第0960201843號函，就與本件相
      關部分函復臺北地檢署略謂：「……四、保險經紀公司之
      員工，如為所屬公司招攬業務而以公司名義購置車輛……
      則其分期給付車商之價金，……該公司應以該資產之實際
      成本，按所得稅法及查核準則規定之方法以及耐用年數計
      提折舊。另該員工如係以公司名義租賃車輛，其分期給付
      車商之租金（不含保證金），得依查核準則第74條第3款
      第2目之5規定認屬為交通費，……至員工如以員工自己名
      義租購車輛，則該扣付款應視為員工基於僱傭關係而取得
      之各種補助費或給與，故保險經紀公司應以薪資支出列支
      ，並依法併同員工薪資所得依率扣繳稅款。」即此函係分
      別就不同形式之事實為相關法令之說明，尚非就已經實質
      認定後之個案為判斷，自不生上訴意旨所主張違反本院89
      年度判字第699號判決所揭示：不得就業經查定確定之案
      件憑藉新見解重為較不利於當事人之查定處分情事。另稽
      徵機關是否認列使用系爭車輛所生之停車費或回數票為永
      達公司之營業費用，核屬該等費用是否為永達公司經營本
      業或附屬業務費用之事實認定問題，核與系爭所得是否為
      薪資所得之認定無影響。故上訴意旨據以指摘原判決違法
      云云，亦無可採。
（三）再查：（1）按「違反行政法上義務之行為非出於故意或
      過失者，不予處罰。」行政罰法第7條定有明文，即就行
      政罰之主觀責任條件，固不採推定過失。惟就上訴人本年
      度綜合所得稅結算申報，有漏報系爭所得及其漏報有應注
      意、能注意而疏未注意之過失等情，已經原判決詳予論斷
      在案，即原判決並非以推定過失方式認定上訴人有違反所
      得稅法第110條第1項規定之過失，故上訴意旨援引行政罰
      法第7條規定，以原判決推定上訴人有漏報之過失，指摘
      原判決違法云云，自無可採。（2）又按「納稅義務人已
      依本法規定辦理結算、決算或清算申報，而對依本法規定
      應申報課稅之所得額有漏報或短報情事者，處以所漏稅額
      2倍以下之罰鍰。」「納稅義務人自動向稅捐稽徵機關補
      報並補繳所漏稅款者，凡屬未經檢舉、未經稽徵機關或財
      政部指定之調查人員進行調查之案件，下列之處罰一律免
      除；其涉及刑事責任者，並得免除其刑：一、本法第41條
      至第45條之處罰。二、各稅法所定關於逃漏稅之處罰。」
      所得稅法第110條第1項（本項於98年5月27日修正公布，
      但裁罰倍數部分修正前後則無不同）及稅捐稽徵法第48條
      之1分別定有明文。故納稅義務人因短漏報所得，而構成
      所得稅法第110條第1項規定之違章者，雖因扣繳義務人嗣
      後之補報扣繳憑單及補扣繳款，於計算應補徵之所得稅額
      時應減除該補扣繳之稅款。惟作為所得稅法第110條第1項
      罰鍰處分基礎之漏稅額應否減除扣繳義務人嗣後補扣繳之
      稅款，因該「減除」實質上係該減除金額之「免罰」，故
      依稅捐稽徵法第48條之1規定，自應以該補報扣繳憑單及
      補扣繳稅款究係在稅捐稽徵法第48條之1規定之調查基準
      日前後判定之。是原判決以上訴人主張計算漏稅額時應予
      減除之扣繳稅款係在本件之調查基準日後始補扣繳，援引
      財政部賦稅署96年12月18日臺稅一發字第09604554530號
      函釋，認不應准予減除，即無不合，亦無上訴意旨所稱之
      理由不備情事，上訴意旨據以指摘原判決違法云云，無非
      係其一己主觀見解，並無可採。（3）另按「一行為違反
      數個行政法上義務規定而應處罰鍰者，依法定罰鍰額最高
      之規定裁處。但裁處之額度，不得低於各該規定之罰鍰最
      低額。」「數行為違反同一或不同行政法上義務之規定者
      ，分別處罰之。」分別為行政罰法第24條第1項及第25條
      所明定。可知若係數個違反行政法上義務之行為，自應分
      別處罰，不生是否一行為不二罰之問題。本件之永達公司
      負責人係因違反扣繳義務遭依所得稅法第114條規定處罰
      ，至上訴人則係因漏報所得遭依所得稅法第110條第1項規
      定處以罰鍰一節，已經原判決認定甚明，是其二者為各別
      不同之違章行為，依上開所述，自不生一行為二罰情事，
      故原判決認本件無違一行為不二罰原則，自無不合。至上
      訴意旨主張之稅捐稽徵法第44條但書則是立法者針對特定
      之行為事實所為之免罰規定，核與一行為不二罰之原則有
      別，而本件事實核非稅捐稽徵法第44條但書規範之事項。
      故上訴意旨執與本件爭議無涉之稅捐稽徵法第44條但書規
      定指摘原判決有適用法規不當之違法云云，亦無足採。
（四）綜上所述，上訴人之主張均無可採。原判決將訴願決定及
      原處分均予維持，而駁回上訴人在原審之訴，核無違誤。
      上訴論旨指摘原判決違背法令，求予廢棄，為無理由，應
      予駁回。
六、據上論結，本件上訴為無理由。依行政訴訟法第255條第1項
    、第98條第1項前段，判決如主文。
中　　華　　民　　國　　100　 年　　1　　 月　　20　　日
                    最高行政法院第四庭
                        審判長法官　黃　璽　君
                              法官　楊　惠　欽
                              法官　吳　東　都
                              法官　陳　金　圍
                              法官　蕭　惠　芳

以  上  正  本  證  明  與  原  本  無  異
中　　華　　民　　國　　100　 年　　1　　 月　　20　　日
　　　　　　　　　　　　　　　書記官　張　雅　琴